臺灣高等法院民事判決　九十年度上字第二二一號
　　　上　訴　人　甲○○
　　　被上訴人　　乙○○
　　　　　　　　　財團法人中心診所醫院
　　　法定代理人　楊大中
右當事人間侵權行為損害賠償事件，上訴人對於中華民國八十九年十二月二十一日臺
灣臺北地方法院八十八年度訴字第二七九一號第一審判決提起上訴，本院判決如左：
    主    文
上訴駁回。
第二審訴訟費用由上訴人負擔。
    事實及理由
一、上訴人起訴主張：伊因車禍致右腿腿骨及股骨髖關節骨折，經送往被上訴人財團
    法人中心診所醫院（下稱中心醫院）急診，由被上訴人乙○○醫師施行手術治療
    ，惟被上訴人無視於股骨髖關節正常狀況應呈現一三五度，並捨普遍為國內外醫
    院骨科手術使用之壓迫性髖部固定器固定手術，竟直接以骨髓釘從上至下釘死髖
    關節（因缺小釘鎖定，因此亦非鎖定式骨髓內定術），使之形成僅一一八度之角
    度，因而造成髖關節內翻，癒合後不僅導致原告之右腿短差左腿二公分，造成不
    正常角度癒合後，重新施行矯正截骨術及骨移植手術，並予固定，足見確係被上
    訴人施用之手術有誤，顯有過失。且被上訴人所使用單以骨髓釘釘入骨骼內，以
    固定骨折之骨骼之手術方式，本僅適用於腿骨骨折，而不適用於髖關節骨折，尤
    有甚者，被上訴人竟先將骨髓釘予以折斷半截，再予插入，是其手術方式顯有不
    當，應依侵權行為有關規定負連帶損害賠償責任，被上訴人等縱無過失，亦應依
    消費者保護法第七條規定負連帶損害賠償責任，為此依侵權行為之法律關係及消
    費者保護法第七條規定提起本件訴訟。並聲明：(一)原判決廢棄。(二)被上訴人應連
    帶給付上訴人新台幣（下同）伍佰參拾萬壹仟陸佰參拾貳元及自起訴狀繕本送達
    翌日起至清償日止按年息百分之五計算之利息。並陳明願供擔保請准宣告假執行
    。
二、被上訴人辯稱：被上訴人乙○○之手術，並無不當之處，且該手術在過去乃近十
    年來仍然有在使用，本案係醫療事件，應非「消費者保護法」第七條所指之「企
    業經營者」，更不能說「證明無過失」之情形下，猶須負損害賠償責任，況且案
    根據行政院衛生署醫事審議委員會鑑定，亦證明被上訴人乙○○之手術「在過去
    乃近十年來仍然有在使用」，並表示病患右側術後股骨頸癒合之角度為一一八度
    （正常為一三五度），與正常之角度僅相差十七度，若僅就此角度之差別，沒有
    臨床檢查，實在很難判定對病患功能之影響」，何況當日上訴人係車禍受傷，被
    上訴人乙○○基於救命第一，基於上訴人之請求，以醫院所有之醫療器材，予以
    緊急手術，保全了她的生命與右大腿之功能，不致殘廢，何來「不法侵害」之侵
    權行為問題等語。並聲明：駁回上訴。
三、查上訴人因車禍致右腿腿骨及股骨髖關節骨折，經送往被上訴人中心診所醫院急
    診，由被上訴人乙○○醫師施以手術治療，直接以骨髓釘從上至下釘死髖關節，
    術後形成一一八度之角度，髖關節內翻，癒合後上訴人之右腿短差左腿二公分各
    情，此有診斷證明書、台大醫院病歷資料在卷可稽（原審北調字卷，九至十頁；
    外放證物），且為兩造所不爭執，自堪信為真實。
四、上訴人主張：被上訴人所提供之醫療服務有醫療過失，應依侵權行為有關規定負
    連帶損害賠償責任，其縱無過失，亦應依消費者保護法第七條規定負連帶損害賠
    償責任。被上訴人則辯稱其所提供之醫療服務並無不當，且本件醫療事件並無消
    費者保護法第七條之適用等語。經查：
    (一)消費者保護法第七條規定如下：
      「從事設計、生產、製造商品或提供服務之企業經營者應確保其提供之商品或
        服務，無安全或衛生上之危險。
        商品或服務具有危害消費者生命、身體、健康、財產之可能者，應於明顯處
        為警告標示及緊急處理危險之方法。
        企業經營者違反前兩項規定，致生損害於消費者或第三人時，應負連帶賠償
        責任。但企業經營者能證明其無過失者，法院得減輕其賠償責任」。
      此條所稱之「服務」，應係指非直接以設計、生產、製造、經銷或輸入商品為
      內容之勞務供給，且消費者可能因接受該服務而陷於安全或衛生上之危險者而
      言，而醫療服務本質上具有衛生或安全上危險，消費者保護法復未將醫療服務
      明文排除於此條適用範圍，應認醫療服務亦有本條之適用。所謂「安全或衛生
      上之危險」，依消費者服務法施行細則第五條第一項規定，係指服務於提供時
      ，未具通常可合理期待之安全性，且未符合當時科技或專業水準者而言。而是
      否具備通常可合理期待之安全性，則應以提供服務當時之科技及專業水準，以
      及符合社會一般消費者所認知之期待為整體衡量。
    (二)查系爭醫療契約係存在於被上訴人中心醫院與上訴人之間，提供醫療服務之「
      企業經營者」係被上訴人中心醫院，而非被上訴人乙○○，故被上訴人中心醫
      院有消費者保護法第七條之適用，除應依民法規定負侵權行為損害賠償責任外
      ，尚應依消費者保護法第七條規定負無過失責任。至於上訴人乙○○之賠償責
      任僅應依民法侵權行為之規定，不須負消費者保護法上之無過失責任。
    (三)關於被上訴人對於因車禍致右腿腿骨及股骨髖關節骨折，直接以骨髓釘從上至
      下釘死髖關節，術後形成僅一一八度之角度，造成髖關節內翻，癒合後導致上
      訴人之右腿短差左腿二公分，是否醫療不當乙節，本院認定如下：
      1.原審函請行政院衛生署醫事審議委員會鑑定結果，該委員會所提供之鑑定意
        見為：「一、原告與被告所提之ｘ光片是相符的。二、此病患為右骨骨折，
        此乃複雜之截段性骨折，屬於困難手術的骨折。中心診所醫院之手術方法並
        非完全不可。病患右側術後股骨頸癒合之角度為一一八度（正常為一三五度
        ），與正常之角度僅相差十七度，若僅就此角度之差別，沒有臨床檢查，實
        在很難判定對病患功能之影響。三、醫師乙○○為病患所施行之受術，在過
        去及近十年來仍然有在使用，而目前普遍係以鎖定式骨髓內定術及壓迫性髖
        部固定器。」有行政院衛生署八十九年四月二十日醫字第八九０二０二四五
        號函該署醫事審議委員會第八八二九四號鑑定書可資佐證（原審訴字卷，四
        一頁）。經原審函詢結果，馬偕紀念醫院八十九年七月十日醫骨字第八九一
        一五六號函覆稱：對於大腿骨大轉子處骨折，如合併有其他部位骨折，依每
        位主治醫師之經驗可由上向下骨釘固定或滑動壓迫式骨釘再加上遠端骨板或
        Ｌ型骨板固定，換言之，截骨性粉碎性骨折依每位醫師經驗而選擇不同的骨
        釘與骨板等語（原審訴字卷，九九頁）。
      2.證人即行政院國軍退除役官兵輔導委員會台北榮民總醫院骨科主任陳全木到
        庭（經提示Ｘ光片審視）證稱：「馬偕醫院之Ｘ光片所顯示認為原告之骨折
        方式，稱之為『合併股骨近端及股骨幹骨折』，其治療方法，第一種為在骨
        折的地方分兩端分別固定，另一種方式為一體的的固定方式（是將骨折二端
　　　　直接固定）。其中一種方式是固定在骨髓內（此為長骨髓釘方式），另外一
　　　　種為在骨的外圍之鋼釘鋼板固定方式，這兩種治療方式對於受傷者而言是相
　　　　同之效果，依我個人經驗，本案患者之情形是「長骨髓釘」之情況」、「股
　　　　骨近端骨折治療方式，以骨髓內外均可之治療，骨髓內之治療方式有以鋼釘
　　　　鋼板及骨釘方式、該中心是以骨釘之方式治療」等語（原審訴字卷，八九頁
　　　　）。
      3.經本院函詢結果，臺大醫學院附設醫院函覆稱：「甲○○女士（病歷號碼：
        0000000）於八十五年九月二十二日至本院急診，經檢查有右側股骨
        轉子下及骨幹骨折，若使用長骨髓釘內手術固定，尚屬合理手術。」「本院
        病歷記載之『股骨大轉子下及骨幹骨折』乃係因當時住院醫師對骨折型態判
        讀偏差所產生用語之不同，其後已由主治醫師於門診鑑定時予以更正，其間
        並非矛盾」等語（本院卷，九一頁、一一八頁）。馬偕紀念醫院函覆稱：「
        病人右股骨骨幹骨折合併兩轉子間骨折，是一種截斷性右股骨骨折，骨釘的
        種類有很多。用骨髓內骨釘手術固定，係依每位骨科專門醫師的臨床判定為
        準」、「股骨幹骨折與股骨中段骨折，兩者為同意語。兩轉子間與兩轉子下
        或大轉子下骨折，兩者為同意語」等語（本院卷，九二頁、一一七頁）。中
        華民國骨科醫學會函覆稱：「85.09.21馬偕醫院受傷原片顯示為右股骨移位
        性節段性骨折（轉子部及骨幹骨折）。中心診所骨幹以鋼板內固定，轉子部
        以髓內釘固定。85.10.02中心診所ｘ光片兩處骨折已有癒合現象，但髖部有
        內翻變形，致使下肢短縮（ｘ光片測量約1.5公分）。87.09.01台大醫院術
        後照片有外翻切股術治療及內固定。因治療結果與策略之選擇與病人情況、
　　　　骨折程度、醫院設施、醫師習慣及病人之配合度等皆有關。故綜觀本案，中
　　　　心診所雖受術後未達滿意之目標，但因屬複雜骨折，處理原則並無違反醫理
　　　　之處」等語（本院卷，一五一頁）。
      4.綜觀上開證物及證言，行政院衛生署醫事審議委員會鑑定函表示：被上訴人
        乙○○為上訴人所施行之手術方法，雖造成上訴人右側術後股骨頸癒合之角
        度為一一八度，惟與正常角度一三五度相差僅十七度，若僅就此角度之差別
        ，沒有臨床檢查，實在很難判定對病患功能之影響，且該手術在過去及近十
        年來仍然有在使用等語。臺大醫學院附設醫院函覆稱：使用長骨髓釘內手術
        固定，尚屬合理手術等語。馬偕紀念醫院函覆稱：用骨髓內骨釘手術固定，
        係依每位骨科專門醫師的臨床判定為準等語。中華民國骨科醫學會函覆稱：
        治療結果與策略之選擇與病人情況、骨折程度、醫院設施、醫師習慣及病人
        之配合度等皆有關，中心診所雖受術後未達滿意之目標，但因屬複雜骨折，
        處理原則並無違反醫理之處等語。證人陳全木亦證稱：上訴人骨折方式之治
        療方法有二種，本案之「長骨髓釘方式」與另一種治療方式對於受傷者有相
        同之效果，依現在的治療方式，一英吋之誤差是可以接受的等語。因此，依
        上開證據顯示，被上訴人所施行之手術方法，雖然造成術後形成僅一一八度
        之角度，造成髖關節內翻，癒合後導致上訴人之右腿短差左腿二公分，而未
        達上訴人滿意之目標，但因上訴人所患係屬複雜性骨折，屬於困難手術之骨
        折，被上訴人依其選擇長骨髓釘治療方式，係屬合理手術，在過去及近十年
        內仍為醫師所採用，與其他治療方式具有相同之效果，其處理原則並無違反
        醫理之處，該手術所造成之角度雖未達正常角度，但現代治療方式本容許有
        一英吋之誤差，該角度之偏差僅十七度而難以判定對上訴人功能之影響，且
        上訴人之治療結果除與治療方式有關外，尚與其骨折程度及配合度有關，因
        此，不能認為上訴人術後造成髖關節內翻及右腿短差左腿二公分係屬醫療不
        當所致，亦不能認為被上訴人所提供之醫療服務未具通常可合理期待之安全
        性，或未已符合當時科技或專業水準。故上訴人主張：被上訴人所提供之醫
        療服務設有醫療過失，應依侵權行為有關規定負連帶損害賠償責任，其縱無
        過失，亦應依消費者保護法第七條規定負連帶損害賠償責任云云，並無可採
        。
五、從而上訴人本於侵權行為之法律關係及消費者保護法第七條之規定，請求被上訴
    人連帶給付上訴人伍佰參拾萬壹仟陸佰參拾貳元及自起訴狀繕本送達翌日起至清
    償日止按週年利率百分之五計算之利息，為無理由，不應准許。其假執行之聲請
    亦失所附麗，應併予駁回。原審為上訴人敗訴之判決，及駁回其假執行之聲請，
    並無不合。上訴意旨指摘原判決不當，求予廢棄改判，為無理由，應予駁回。
六、本件事證已臻明確，兩造其餘攻擊防禦方法及舉證無一一論述之必要，併此敘明
    。
七、據上論結，本件上訴為無理由，依民事訴訟法第四百四十九條第一項、第七十八
    條，判決如主文。
中　　　華　　　民　　　國　　九十一　　年　　　六　　　月　　　十八　　日
　　　　　　　　　　　　　　  民事第十二庭
　　　　　　　　　　　　　　　　　審判長　法　官　林　丁　寶
　　　　　　　　　　　　　　　　　　　　　法　官　林　恩　山
　　　　　　　　　　　　　　　　　　　　　法　官　高　鳳　仙
右正本係照原本作成。
如不服本判決，應於收受送達後二十日內向本院提出上訴書狀，其未表明上訴理由者
，應於提出上訴後二十日內向本院補提理由書狀（均須按他造當事人之人數附繕本）
上訴時應提出委任律師或具有律師資格之人之委任狀；委任有律師資格者，另應附具
律師及格證書及釋明委任人與受任人有民事訴訟法第四百六十六條之一第一項但書或
第二項（詳附註）所定關係之釋明文書影本。
中　　　華　　　民　　　國　　九十一　　年　　　六　　　月　　　二十　　日
　　　　　　　　　　　　　　　　　　　　　書記官　黃　慶　霽
附註：
民事訴訟法第四百六十六條之一（第一項、第二項）：
對於第二審判決上訴，上訴人應委任律師為訴訟代理人。但上訴人或其法定代理人具
有律師資格者，不在此限。
上訴人之配偶、三親等內之血親、二親等內之姻親，或上訴人為法人、中央或地方機
關時，其所屬專任人員具有律師資格並經法院認為適當者，亦得為第三審訴訟代理人
。
